【裁判字號】    99,訴,175
【裁判日期】    990226
【裁判案由】    商業會計法等
【裁判全文】
臺灣板橋地方法院刑事判決               99年度訴字第175號
公  訴  人  臺灣板橋地方法院檢察署檢察官
被      告  甲○○
上列被告因商業會計法等案件，經檢察官提起公訴（98年度偵緝
字第2716號），被告於本院準備程序進行中，就被訴犯罪事實為
有罪之陳述，本院告知簡式審判程序之旨，並聽取其與公訴人之
意見後，裁定改進行簡式審判程序審理，判決如下：
    主      文
甲○○商業負責人，以明知為不實之事項，而填製會計憑證，共
柒罪，各處有期徒刑貳月，如易科罰金，均以新臺幣壹仟元折算
壹日。應執行有期徒刑捌月，如易科罰金，以新臺幣壹仟元折算
壹日。緩刑貳年，緩刑期間付保護管束，並應於緩刑期間，向檢
察官指定之政府機關、政府機構、行政法人、社區或其他符合公
益目的之機構或團體，提供陸拾小時之義務勞務。
    事實及理由
一、本案除將起訴書犯罪事實欄一第7 行自「於附表一所示期間
    」起，至第10行「合計358 萬9,739 元」止之敘述，及附表
    一部分予以刪除，並於第12行之「448 萬6,672 元」前補充
    「新臺幣（下同）」，另在附表二編號1 上彤有限公司96年
    5 月開立發票銷售額欄內將金額更正為「1,500,000 元」外
    ，其餘犯罪事實、證據及附表均引用如附件檢察官起訴書之
    記載。
二、按統一發票得為證明事項之經過而係造具記帳所根據之憑證
    ，屬原始憑證，該當商業會計法修正前第15條第1 款所定之
    會計憑證；又按公司係以營利事業為目的之組織，公司負責
    人執行業務並對外代表公司，為商業會計法修正前第4 條所
    定之商業負責人，對於公司成立後，因會計事項發生所製作
    之統一發票與對外會計憑證，須蓋章以示負責；依稅捐稽徵
    法、營業稅法等規定，並負有領用開立統一發票，及對稅捐
    稽徵機關提出稅務申報結算、繳納等法定義務，被告甲○○
    既係優尼科公司董事，自屬公司負責人即前揭所述之商業負
    責人。核被告所為，係犯商業會計法第71條第1 款商業負責
    人以明知為不實之事項而填製會計憑證罪，及稅捐稽徵法第
    43條第1 項幫助犯同法第41條逃漏稅捐罪。復按會計憑證，
    依其記載之內容及其製作之目的，亦屬文書之一種，凡商業
    負責人、主辦及經辦會計人員或依法受託代他人處理會計事
    務之人員，以明知為不實事項而填製會計憑證或記入帳冊者
    ，即該當商業會計法第71條第1 款之罪，本罪乃刑法第215
    條業務上文書登載不實罪之特別規定，自應優先適用（最高
    法院92年臺上字第3677號判例參照）。被告分別開立如附表
    二所示張數不等之不實統一發票後，再分別交付予附表二所
    示7 家公司充作各該公司之進項憑證，以分別幫助各該公司
    逃漏之營業稅。其交付每一公司張數不等之統一發票幫助各
    該公司逃漏營業稅捐之行為，客觀上已有局部之重合，且其
    等行為之重合時點，依社會一般通念，均係在該等行為之著
    手階段，自可認被告前開所為，分別係基於同一犯罪故意，
    而實行一個犯罪行為，核均屬一行為觸犯填製不實會計憑證
    及幫助他人逃漏稅捐等罪名，而均為想像競合犯，均應依刑
    法第55條之規定，分別從一重之填製不實會計憑證罪處斷。
    又被告分別填製如附表二所示張數不等之不實統一發票，供
    如附表二所示各自獨立之7 家公司分別逃漏營業稅捐，對該
    7 家公司而言，顯屬犯意各別、行為互殊、時空有間，應分
    論併罰之，公訴人認應論以接續一罪，尚有誤會。
三、爰審酌被告藉由優尼科公司名義與統一發票，從事開立不實
    發票，提供其他公司與營業者逃漏稅捐之機會，犯罪之動機
    、目的難謂有何可取之處，更因之影響國家財政收入及賦稅
    制度之公平性，紊亂稅捐稽徵體制，行為可訾，然於犯罪後
    坦承犯行，及其所為牽涉範圍規模，造成國家稅捐徵收短少
    數額等一切情狀，分量處如主文所示之刑，併諭知易科罰金
    折算標準，再定其應執行之刑。查本件被告行為後，刑法第
    41條迭經修正公布，其中98年1 月21日修正前第41條2 項規
    定：「前項規定於數罪併罰，其應執行之刑未逾6 月者，亦
    適用之」；98年6 月10日修正公布刑法第41條第8 項規定：
    「第1 項至第3 項規定於數罪併罰，其應執行之刑未逾6 個
    月者，亦適用之」；迄至98年12月30日修正公布，於99年1
    月1 日生效之修正後刑法第41條第8 項改為規定「第1 項至
    第4 項及第7 項之規定，於數罪併罰之數罪均得易科罰金或
    易服社會勞動，其應執行之刑逾6 月者，亦適用之」。是以
    修正後規定將數罪併罰之數罪均得易科罰金，其應執行之刑
    逾6 月者，亦得易科罰金，比較新舊法後，修正後同條第8
    項規定較有利於被告，爰依刑法第2 條第1 項但書規定，適
    用修正後之現行刑法第41條第1 項前段、第8 項規定諭知被
    告應執行刑之易科罰金折算標準，以示懲儆。末查，被告前
    未曾因故意犯罪受有期徒刑以上之徒刑宣告，有臺灣高等法
    院被告前案紀錄表1 份在卷可憑，其雖犯本案不法，然亦念
    及被告在犯罪後態度相當良好，於本院審判程序中就相關所
    訊均能坦承，可見其犯罪後確具悔意，本院審酌被告歷此偵
    審程序及科刑教訓後，當已確知其非，信無再犯之虞，認原
    審對其宣告之刑以暫不執行為適當，爰依刑法第74條第1 項
    第1 款規定，併予諭知緩刑期間2 年，以啟自新；另考量被
    告雖得暫免徒刑執行，然命其於公益團體中提供必要勞務服
    務，信應能使其於此等過程中重新習得恪守法治之正確態度
    ，更足令被告心存警惕，爰再命被告另應向檢察官指定之政
    府機關、政府機構、行政法人、社區或其他符合公益目的之
    機構或團體，提供60小時之義務勞務，期勉被告貢獻所長，
    並於緩刑期內付保護管束，勵其自新，並冀後效。
據上論斷，應依刑事訴訟法第273 條之1 第1 項、第299 條第1
項前段，商業會計法第71條第1 款，稅捐稽徵法第43條第1 項，
刑法第11條前段、第2 條第1 項但書、第55條、第41條第1 項前
段、第8 項、第51條第5 款、第74條第1 項第1 款、第2 項第5
款、第93條第1 項第2 款，判決如主文。
本案經檢察官蘇振文到庭執行職務。
中    華    民    國    99    年    2     月    26    日
                  刑事第六庭  法  官  盧軍傑
上列正本證明與原本無異。
如不服本判決，應於判決送達後10日內敘明上訴理由，向本院提
出上訴狀 (應附繕本) ，上訴於臺灣高等法院。其未敘述上訴理
由者，應於上訴期間屆滿後20日內向本院補提理由書「切勿逕送
上級法院」。
                              書記官  周玉茹
中    華    民    國    99    年    2     月    26    日
附錄本案論罪科刑法條全文：
商業會計法第71條
商業負責人、主辦及經辦會計人員或依法受託代他人處理會計事
務之人員有下列情事之一者，處5 年以下有期徒刑、拘役或科或
併科新臺幣60萬元以下罰金：
一、以明知為不實之事項，而填製會計憑證或記入帳冊。
二、故意使應保存之會計憑證、會計帳簿報表滅失毀損。
三、偽造或變造會計憑證、會計帳簿報表內容或毀損其頁數。
四、故意遺漏會計事項不為記錄，致使財務報表發生不實之結果
    。
五、其他利用不正當方法，致使會計事項或財務報表發生不實之
    結果。
稅捐稽徵法第43條
教唆或幫助犯第41條或第42條之罪者，處3 年以下有期徒刑、拘
役或科新台幣6 萬元以下罰金。
稅務人員、執行業務之律師、會計師或其他合法代理人犯前項之
罪者，加重其刑至二分之一。
稅務稽徵人員違反第33條規定者，除觸犯刑法者移送法辦外，處
1萬元以上5萬元以下罰鍰。
附件：

司法院資訊處製作；財團法人民間司法改革基金會備份。
